【裁判字號】    98,消債抗,169
【裁判日期】    981022
【裁判案由】    聲請免責
【裁判全文】
臺灣臺中地方法院民事裁定  98年度消債抗字第169號
抗  告  人  甲○○
代  理  人  蘇若龍律師
上列當事人聲請免責事件，抗告人對於民國98年9月28日本院98
年度消債聲字第217號所為裁定提起抗告，本院合議庭裁定如下
：
    主    文
抗告駁回。
抗告程序費用新台幣壹仟元由抗告人負擔。
    理    由
一、本件抗告意旨略稱：抗告人與其配偶，原在位於中彰大橋與
    台中港之往來要道經營自助餐生意，然嗣於民國93、94年間
    ，因中彰大橋遭風災而成危橋，所有人車均須改道行駛，導
    致自助餐生意一落千丈。而中彰大橋原定僅暫時封閉1年即
    可修復，且抗告人一時無法找到其他適當地點經營自助餐，
    乃繼續苦撐，不料該大橋修復工期卻一延再延，拖延4年仍
    尚未修復，致抗告人經濟狀況入不敷出，遂以信用卡在大賣
    場、加油站等處簽帳消費，並以信用卡刷卡支付保險費及分
    期購物或預借現金，而陸續欠下鉅額之卡債。惟此係因政府
    一再毀諾，未讓中彰大橋如期通車所致，並非可歸責於抗告
    人。又抗告人係因保險公司主動核卡，才會使用信用卡消費
    ，抗告人並非心存僥倖主動辦卡消費，尚難認抗告人有何投
    機行為。況卡債問題之形成，刷卡銀行亦難辭其咎，不能獨
    怪抗告人。而目前實務上裁定通過更生條件或者清算免責之
    情形並不多，實已失去消費者債務清理條例之立法意旨，故
    就更生條件或裁定清算免責之認可，應有從寬認定之必要。
    爰依法提起抗告等語。並聲明：原裁定廢棄。廢棄部分，准
    抗告人予以免責。
二、按法院為終止或終結清算程序之裁定確定後，除別有規定外
    ，應以裁定免除債務人之債務，消費者債務清理條例第132
    條定有明文。又債務人有下列各款情形之一者，法院應為不
    免責之裁定，但債務人證明經普通債權人全體同意者，不在
    此限：（一）於七年內曾依破產法或本條例規定受免責；（
    二）隱匿、毀損應屬清算財團之財產，或為其他不利於債權
    人之處分；（三）捏造債務或承認不真實之債務；（四）因
    浪費、賭博或其他投機行為，致財產顯然減少或負擔過重之
    債務，而生開始清算之原因；（五）於清算聲請前一年內，
    已有清算之原因，而隱瞞其事實，使他人與之為交易致生損
    害；（六）明知已有清算原因之事實，非基於本人之義務，
    而以特別利於債權人中之一人或數人為目的，提供擔保或消
    滅債務；（七）隱匿、毀棄、偽造或變造帳簿或其他會計文
    件之全部或一部，致其財產之狀況不真確；（八）故意於財
    產及收入狀況說明書為不實之記載，或有其他故意違反本條
    例所定義務之行為，亦為同條例第134條所明定。按消費者
    債務清理條例之立法目的，在兼顧債權人、債務人雙方之利
    益，使陷於經濟上困境之消費者得以清理債務，利用兩種不
    同程序妥適調整債務人與債權人及其他利害關係人間之權利
    義務關係，保障債權人獲得公平受償，並謀求消費者經濟生
    活之更生機會。申言之，上開制度並非在使債務人恣意消費
    所造成之債務，轉嫁予債權人負擔；故法律所設債務人免責
    之制度，應在鼓勵勤勞誠實之債務人，而非縱容投機不誠實
    之債務人，倘債務人不思如何履行清償債務，反而算計消債
    條例中之免責制度，自與前開立法本旨有違。再者，消費者
    依清算程序清理債務，債權人已因之蒙受相當損失，其程序
    之進行應秉持公正與誠信，如債務人對於清算之原因有可歸
    責性，或有虛偽不實、違反誠信、違反本條例所定義務之行
    為，致害及債權人之權益，或影響清算程序之進行，自不宜
    予以免責（消費者債務清理條例第132條例立法理由參照）
    。故債務人有因浪費、賭博或其他投機行為，致財產顯然減
    少或負擔過重之債務，而生開始清算之原因者，法院應為不
    免責之裁定。
三、經查，依原審卷附之債權人國泰世華商業銀行股份有限公司
    、香港商香港上海豐銀行股份有限公司（原中華商業銀行
    ）、萬泰商業銀行股份有限公司、大眾商業銀行股份有限公
    司、日盛國際商業銀行股份有限公司、安泰商業銀行股份有
    限公司、中國信託商業銀行股份有限公司、永豐商業銀行股
    份有限公司、元大商業銀行股份有限公司陳報狀所示，可知
    抗告人自90年12月起至96年12月止，即密集使用信用卡，且
    大部分消費所在均是在大賣場、加油站、分期購物、餐飲店
    ，且頻繁以信用卡預借現金來支付其個人投保之保險費，為
    其支出之最大宗。準此，抗告人既已知其自身負債累累，即
    應謹慎消費、撙節開支，節省生活非必要性開支，以求致力
    還款於各債權人，然抗告人不但以辦理現金卡方式以債養債
    ，且為非必要性之奢侈、大量消費，顯然超出一般人正常消
    費之常情，而屬奢侈、浪費之非理性、非必要性消費無疑；
    尤其抗告人明知其力有未逮，卻仍刷卡繳交保費，為其支出
    之最大宗，已如前述，倘允許其自己保有保單價值，而裁定
    其對債權銀行之債務免責，實有違誠信原則。況保險契約係
    屬風險規避之非必要商品，自非生活必要之支出。再抗告人
    於原審詢問時亦到庭陳稱：係因借款作生意失敗，致欠下大
    筆債務不能償還等詞，更顯見抗告人並無還款誠意，僅是利
    用消費者債務清理條例之施行，來試探是否可免除支付欠款
    ，此種心態更是投機取巧，心存僥倖，堪認其確有因浪費或
    其他投機行為，致財產顯然減少或負擔過重之債務，而生開
    始清算之原因。依上開消費者債務清理條例第134條之立法
    理由及消費者債務清理條例第134條第4款規定之說明，自不
    得准予以免責。故抗告人抗告意旨謂：其上開負債累累之情
    事，並非完全可歸責其個人之事由，希能從寬予以認定，准
    以清算免責之認可云云，自不足取。
四、綜上所述，抗告人之大量預借現金及消費行為，均非生活必
    要之支出，而屬浪費或其他投機行為之性質，對於清算之原
    因有可歸責性，核與消費者債務清理條例第134條第4款所稱
    ：「浪費、賭博或其他投機行為，致財產顯然減少或負擔過
    重之債務」等不免責事由相當，且抗告人又無法證明其業經
    普通債權人全體之同意，准以清算免責，則依上開規定及說
    明，自應為不免責之裁定。是原審裁定不予免責，核無違誤
    ，抗告意旨指摘原裁定不當，求予廢棄並准抗告人為免責聲
    請，為無理由，應予駁回。
五、據上論結，本件抗告為無理由，依消費者債務清理條例第11
    條第2項、第15條，民事訴訟法第495條之1第1項、第449條
    第1項、第95條、第78條裁定如主文。
中    華    民    國    98    年    10    月    22    日
                  民事第四庭    審判長法  官 楊國精
                                      法  官 王鏗普
                                      法  官 黃文進
本件正本係照原本作成。
本件不得再抗告。
中    華    民    國    98    年    10    月    22    日
                                書記官


司法院資訊處製作；財團法人民間司法改革基金會備份。
